【裁判字號】    99,訴,292
【裁判日期】    990824
【裁判案由】    確認買賣關係不存在
【裁判全文】
臺灣基隆地方法院民事判決               99年度訴字第292號
原      告  台新國際商業銀行股份有限公司
法定代理人  乙○○
訴訟代理人  丁○○
被      告  丙○○
            甲○○
上  一 人
法定代理人  潘美玲
上列
當事人間確認買賣關係不存在事件，本院於民國99年8月10日言
詞辯論終結，判決如下：
    主  文
確認被告丙○○與被告甲○○就坐落基隆市○○區○○段000
0-0000地號、權利範圍全部之土地，及其上第00000-
000建號建物即門牌號碼基隆市中山區○○○路十四巷二十號
建物、權利範圍全部，於民國九十四年十一月二日所為之不動產
之買賣關係不存在。
被告甲○○就前項土地及建物，於民國九十四年十一月十八日以
買賣原因取得所有權之登記應予塗銷，回復為被告丙○○名義。
訴訟費用新臺幣壹萬柒仟佰拾伍元由被告負擔。
    事實及理由
壹、程序方面
    按確認法律關係之訴，非原告有即受確認判決之法律上利益
    者，不得提起之，民事訴訟法第247條第1項定有明文。次按
    確認之訴非原告有即受確認判決之法律上利益者，不得提起
    ；所謂即受確認判決之法律上利益，係指法律關係之存否不
    明確，原告主觀上認其在法律上之地位有不安之狀態存在，
    且此種不安之狀態，能以確認判決將之除去者而言，若縱經
    法院判決確認，亦不能除去其不安之狀態者，即難認有即受
    確認判決之法律上利益（最高法院52年台上字第1240號判例
    意旨參照）。本件原告起訴主張被告間就主文所示第一項不
    動產之所有權移轉行為，係屬通謀虛偽行為，買賣原因關係
    不存在，被告吳佳謹負有回復原狀義務，其為被告丙○○之
    債權人，為確保債權，並保存被告丙○○對系爭不動產之所
    有權，因而以其為被告丙○○債權人之地位，確認被告間就
    系爭不動產所有權之買賣關係不存在，兩造間之此項爭執如
    不予釐清，將致被告丙○○之不動產隨時有移轉他人之危險
    ，不得謂原告在私法上之地位無受侵害之危險，揆之首開說
    明，原告提起本件確認之訴以排除此項危險，與上開法條之
    規定並無不符，合先敘明。
貳、實體方面
一、原告主張：訴外人吳朱傳邀同被告丙○○於民國93年3月10
    日向原告借款新臺幣（下同）36萬元，惟被告丙○○自95年
    6月12 日起即未依約繳付本息，嗣經原告向臺灣臺北地方法
    院聲請本票裁定，迄今尚有本金111,707元及自95年6月12日
    起至清償日止，按年息19% 計算之利息尚未清償。詎被告丙
    ○○竟於94年11月2 日與被告甲○○通謀就被告丙○○所有
    如主文第一項所示不動產為虛偽之買賣行為，並於94年11月
    月18日以買賣為原因移轉登記所有權予被告甲○○所有，以
    逃避原告之追索，顯見被告二人係為逃避原告催索而為通謀
    虛偽意思表示，依民法第87條第1 項前段規定，其買賣契約
    無效，買賣關係自始不存在。又依民法第113條規定，被告
    於行為當時知其無效或可得而知者，應負回復原狀之責。且
    被告丙○○怠於行使前揭回復原狀請求權，原告為其債權人
    ，自得以自己名義代位行使被告丙○○上揭回復原狀請求權
    ，請求塗銷前揭不動產所有權移轉登記，爰依民法第242 條
    及同法第113條規定提起本訴等語。並聲明：如主文第一、
    二項所示。
二、被告甲○○則以：系爭不動產確實不是買賣的。被告丙○○
    則以：伊確實還積欠原告錢，當初系爭房屋已不堪使用，因
    伊無資力修繕，所以才會過戶給被告甲○○等語，仂除了系
    爭不動產外，無其他財產等語資為抗辯。並聲明：原告之訴
    駁回。
三、得心證之理由
  (一)按表意人與相對人通謀而為虛偽意思表示者，其意思表示無
    效。民法第87條第1 項前段定有明文。又確認法律關係不成
    立之訴，原告如僅否認被告於訴訟前所主張法律關係成立原
    因之事實，以求法律關係不成立之確認，應由被告就法律關
    係成立原因之事實，負舉證之責。最高法院20年上字第709
    號判例意旨可資參照。經查，原告主張被告丙○○於上揭本
    票准予強制執行裁定後，始將系爭不動產以買賣原因移轉登
    記予被告甲○○，有上揭裁定及土地及建物第二類登記謄本
    為證，又被告丙○○於本院審理時，亦坦承其尚積欠原告系
    爭債務未償還等語，且除系爭不動產外並無任何財產之事實
    ，而被告甲○○亦不否認系爭不動產並非買賣，原告主張被
    告丙○○為逃避債權人追償，與被告甲○○間就系爭不動產
    買賣係通謀虛偽意思表示，無買賣關係存在等情，應堪採信
    ，則依上揭規定，原告請求確認兩造買賣關係不存在，為有
    理由。
  (二)按債務人怠於行使其權利時，債權人因保全債權，得以自己
    名義，行使其權利，民法第242 條前段定有明文。本件被告
    丙○○尚積欠原告債務未還，而被告間就系爭不動產買賣之
    債權行為及移轉所有權之物權行為因通謀虛偽意思表示而自
    始當然無效，被告丙○○本得訴請被告甲○○塗銷系爭不動
    產之所有權移轉登記而回復至被告丙○○名下，惟被告丙○
    ○並未行使，顯有怠於行使權利之情事，則原告為保全債權
    ，主張代位被告丙○○訴請被告甲○○塗銷系爭不動產所有
    權移轉登記，回復至被告丙○○名下，即屬有據。
四、綜上所述，本件原告主張被告2 人買賣系爭不動產為通謀虛
    偽意思表示而無效，並據以請求確認被告2 人就系爭土地之
    買賣關係不存在，且代位而訴請被告丙○○應將被告2 人間
    於94年11月18日就系爭不動產以買賣為原因之所有權移轉登
    記予以塗銷，而回復為被告丙○○所有等情，為有理由，應
    予准許。
五、本件事證已甚明確，兩造其餘攻擊防禦方法，經審酌結果，
    核與本判決之結論均無影響，爰不以一一論述，併予敘明。
六、據上論結，本件原告之訴為有理由，依民事訴訟法第78條、
    第85條第1項前段、第87條第1項，判決如主文。
中    華    民    國    99    年    8    月     24    日
                  民事庭法  官  林淑鳳
以上正本係照原本作成。
對於本件判決如有不服，應於收受送達後20日內向本院提出上訴
書狀，敘述上訴之理由，上訴於臺灣高等法院，並按他造當事人
之人數附具繕本。
中    華    民    國    99    年    8    月    24     日
                        書記官  王鵬勝

司法院資訊處製作；財團法人民間司法改革基金會備份。
